【裁判字號】    98,消債更,278
【裁判日期】    981130
【裁判案由】    更生事件
【裁判全文】
臺灣臺南地方法院民事裁定           98年度消債更字第278號
聲  請  人
即債 務 人   乙○○
上列當事人因消費者債務清理事件聲請更生，本院裁定如下：
    主  文
聲請駁回。
聲請費用由聲請人負擔。
    理  由
一、按債務人不能清償債務或有不能清償之虞者，得依本條例所
    定更生或清算程序，清理其債務，消費者債務清理條例（下
    稱消債條例）第3條定有明文。又聲請更生或清算不合程式
    或不備其他要件者，法院應以裁定駁回之，但其情形可以補
    正者，法院應定期間先命補正，復為同條例第8條所明定。
    衡諸債之關係，係以當事人間之信賴關係為基礎，為社會經
    濟組織之重要支柱，故當事人於以法律行為追求自己之利益
    之際，亦應顧及對方之利益，並考量債權債務在社會上之作
    用，本於誠實及信用之原則，行使債權及履行債務。是對於
    已陷入經濟上困境之消費者，若任其於惡性循環之債務窘境
    中生存，將衍生嚴重之社會問題，難以維持安定之社會經濟
    秩序，故為兼顧債權人、債務人雙方之利益，對陷於經濟上
    困境之消費者，乃允其於消費者債務清理條例施行後，得選
    擇以重建型之更生程序或清算型之清算程序清理其債務，藉
    以妥適調整債務人與債權人及其他利害關係人間之權利義務
    關係，保障債權人獲得公平受償，並謀求消費者經濟生活之
    重建復甦機會。惟若債務人履行債務並無困難，僅係為圖謀
    減免債務，而不為債務之履行，自有違債權契約為誠信契約
    之本旨，而不能准許其更生或清算之聲請。
二、本件聲請意旨略以：聲請人即債務人有不能清償債務之情事
    ，前已於97年6月提出債權人清冊，以書面向最大債權金融
    機構慶豐商業銀行股份有限公司（下稱慶豐商業銀行）請求
    共同協商債務清償方案，惟慶豐商業銀行提出『每月還款
    28,000元』之清償方案，聲請人實無力負擔，故慶豐商業銀
    行即通知協商不成立。之後隨即與債權銀行進行個別協商，
    惟其中富邦銀行不接受協商分期還款，要求一次付清，且查
    封債務人之公寓，並送交法院強制扣薪三分之一；其無擔保
    或無優先權之債務總額未逾新台幣1,200萬元，復未經法院
    裁定開始清算程序或宣告破產，為此，依消費者債務清理條
    例提出本件更生之聲請等語。
三、經查：
(一)、聲請人曾於民國97年6月向最大債權銀行慶豐商業銀行申請
    前置協商，經本院發函向慶豐商業銀行詢問與聲請人前置協
    商之情況，由該銀行查覆結果稱其提供50期，利率5%，月繳
    22,122元之協商方案，然聲請人表示無力負擔，而無法達成
    協商共識，因此協商不成立，該銀行遂於97年9月30日出具
    前置協商不成立通知書予聲請人，有聲請人提出之協商不成
    立通知書1份及慶豐商業銀行提出之前置協商債務清償方案
    審核表一紙在卷可稽。
(二)、聲請人主張其任職於台灣優力流通事業股份有限公司，每月
    薪資約46,465元，現有資產僅公寓一棟附有車位，設定抵押
    權予慶豐商業銀行，目前由富邦銀行查封中，汽車一輛，設
    定抵押給民間債權人甲○○，而債務總額高達992,765元，
    因兒女學費漸增，且獨立須扶養母親，加上先生工作不穩定
    ，又逢經濟不景氣，找不到工作，聲請人須獨立負擔一家四
    口生活費，加上獨立扶養母親，月收入雖有5萬元，扣除生
    活開銷、教育費、房屋貸款等約53,000元，實無力償還等語
    ，顯見聲請人確有不能清償債務之情。惟查：
  1.聲請人於聲請更生之際，僅提出其於98年4月14日向最大債
    權銀行慶豐商業銀行辦理前置協商之申請書一紙，未附清償
    方案之說明，僅於聲請理由中自陳：於97年6月向最大債權
    銀行慶豐商業銀行提出債務協商請求，但慶豐商業銀行協商
    時開出月付金額28,000元，伊實在無力負擔，故慶豐商業銀
    行即通知協商不成立云云。惟經本院函詢慶豐商業銀行，經
    其提出97年8月22日之前置協商債務清償方案審核表一紙，
    上載清償方案『每月還款22,122元，利率5%，50期』，審核
    意見並經斟酌聲請人之收入及支出狀況，而定清償方案。另
    聲請人陳明於協商不成立後隨即與債權銀行進行個別協商，
    惟其中富邦銀行不接受協商分期還款，要求一次付清云云，
    然經本院函詢富邦銀行，經查聲請人於97年4月起即未為還
    款，並多次無法取得聯繫，有富邦銀行陳報狀1份在卷可參
    。綜上以觀，聲請人之陳報並不可採。
  2.為充分反映聲請人之償債能力應以聲請人整年度收入為準，
    經查：聲請人96年全年薪資及其他所得合計628,750元，97
    年全年薪資及其他所得合計645,680元，此有聲請人96及97
    年稅務電子閘門財產所得調件明細表在卷可憑，可知債務人
    平均每月收入53,101元【(628,750元＋645,6 80元）÷24＝
    53,101元），因此本院認聲請人平均每月所得53,101元為適
    當。
  3.聲請人主張每月支出家庭生活21,700元，個人醫療、保險等
    費用9,590元、交通費4,698元及其他支出(房屋稅、牌照稅
    、燃料稅、所得稅等)2,993元。惟查：97年度內政部公告最
    低生活費標準每人每月9,829元，有歷年最低生活費一覽表
    在卷足佐，上開生活費標準係按照政府公布最近一年平均每
    人消費支出（包含食品費、衣著鞋襪費、房租水電費、家居
    管理費、醫療保健費、交通通訊費、娛樂教育費及雜項支出
    ）百分之60訂定。本院採認9,829元之數額，係考量債務人
    處於經濟困頓之際，不應再有往常般消費行為，而應以維持
    最低基本生活支出為基準，因此以平均消費支出之百分之60
    所得之數額作為最低基本生活支出，是本院認債務人每人每
    月基本生活費用以9,829元為已足。
  4.聲請人主張須扶養未成年子女戊○○、丁○○，每月支出子
    女教育費用8,750元。經查：98年度綜合所得稅受扶養人每
    人免稅額82,000元，據此計算每人每月基本生活所需約6,
    850元為適當。然扶養未成年子女戊○○、丁○○扶養費用
    應由扶養義務人即聲請人之配偶丙○○共同分擔；雖聲請人
    主張其配偶工作不穩定，又逢經濟不景氣，找不到工作，惟
    查聲請人之配偶丙○○96年所得總額為480,539元，平均每
    月約40,045元，97年所得總額為324,576元，平均每月約27,
    048元，有聲請人提出之財政部國稅局96、97年度綜合所得
    稅各類所得資料清單、財產歸屬資料清單在卷可按（見本院
    卷第381頁至383頁）。由上揭資料觀之，足認聲請人配偶丙○○，既非無工作，且有收入來源，應有足夠能力與聲請人
    共同分擔未成年子女戊○○、丁○○之扶養費用。是以，本
    院認聲請人子女之扶養義務仍應由聲請人夫妻共同負擔，始
    屬合理。準此，本院認聲請人為其子戊○○、女丁○○支出
    每月基本生活費用各為3,425元共計6,850元（6,850×2÷2
    ＝6,850）計算為已足。
  5.按夫妻互負扶養之義務，其負扶養義務之順序與直系血親卑
    親屬同，其受扶養權利之順序與直系血親尊親屬同；又負扶
    養義務者有數人時，應依左列順序定其履行義務之人：一、
    直系血親卑親屬。二、直系血親尊親屬。三、家長。四、兄
    弟姊妹。五、家屬。六、子婦、女婿。七、夫妻之父母，民
    法第1116條之1、第1115條第1項訂有明文。聲請人雖主張須
    獨立扶養其母親陳碧鑾，聲請人每月支出之扶養費約為5,
    000元等語。然查，聲請人之母庚○○○為37年6月2日生，
    現年61歲，於96、97年間雖無所得資料，但其名下尚有汽車
    1 輛，有其財政部國稅局96、97綜合所得稅各類所得資料清
    單、財產歸屬清單附卷可稽（見本院卷第375頁至第377頁）
    ，是應認聲請人之母不能維持生活，而有受扶養之權利，先
    予敘明。再查，聲請人之父己○○96、97年所得總額均為24
    1,200元，名下尚有房屋1筆，有其財政部國稅局96、97  年
    度綜合所得稅各類所得資料清單、財產歸屬清單附卷可稽（
    見本院卷第384頁至第386頁）。堪認聲請人之父己○○尚有
    一定資力，應可負擔其配偶即聲請人之母庚○○○之扶養義
    務。再聲請人之父母育有4名子女，有戶籍謄本及全戶戶籍
    資料可佐，故除聲請人外，其餘兄弟姊妹3人依法亦同負扶
    養義務。準此，聲請人主張獨立扶養其母每月所支出之扶養
    費用5,000元，自應由聲請人及其父、兄弟姊妹共5人共同負
    擔。本院認聲請人負擔其母之扶養費為1,000元（5,000元÷
    5 ＝1,000元），始為適當。
  6.綜上，聲請人於履行債務期間本應節約省用，過較不寬裕之
    經濟生活，並誠實勤勉地履行債務，以符合公平正義及誠信
    原則，是以，本院參酌內政部公告之97年度每人每月最低生
    活費9,829元，而依法受聲請人扶養之人依98年度每人免稅
    額82,000元計算之，則每人每月基本生活所需約6,850元已
    足。準此，以聲請人之每月薪資收入約53,101元，扣除聲請
    人之每月基本生活費用9,829元、扶養費用6,850元（2名未
    成年子女6,850÷2×2＝6,850元）及其母之扶養費用1,000
    元，仍餘35,422元【53,101元－9,829元－6,850元－1,000
    元＝35,422元】，顯見聲請人尚有相當之資力，並非不能履
    行最大債權銀行慶豐商業銀行提出債務清償方案22,122元，
    甚而足以負擔其他扶養費用或生活開支至明。雖債務人目前
    薪資遭債權人富邦銀行聲請法院強制扣薪中，然富邦銀行之
    債務業已納入上開債務清償方案22122元之協商範圍內，債
    務人若可與債權人成立協商，債權人亦無聲請強制扣薪之必
    要。
(三)、基此，觀諸聲請人之財產、收入資料及必要生活支出，聲請
    人應有能力與各債權人達成分期償還之協議，透過分期償還
    計畫清償債務，聲請人捨此不為，故意造成協商不成立之結
    果，而主張其不能清償債務云云，自不足採。
四、綜上所述，債務人既非不能清償債務或有不能清償之虞，其
    更生之聲請即不符消費者債務清理條例第3條所定要件，且
    上開欠缺又屬無從補正，依上開說明，自應駁回其更生之聲
    請，爰裁定如主文。
中    華    民    國    98    年    11    月    30    日
                  民事第三庭    法  官  高俊珊
上為正本係照原本作成。
如不服本裁定，應於裁定送達後10日內，以書狀向本院提出抗告
，並繳納抗告費新臺幣1千元。
中    華    民    國    98    年    11    月    30    日
                                書記官  陳著振


司法院資訊處製作；財團法人民間司法改革基金會備份。
